臺灣士林地方法院民事判決  八十九年度重訴字第三八二號
    原      告  丙○○○
                戊○○
                丁○○
                辛○○
                己○○
                庚○○
    被      告  甲○○
    複  代理人  劉書暖
    被      告  台北市政府
    法定代理人  乙○○
    訴訟代理人  壬○○
右當事人間損害賠償事件，本院判決如左：
    主    文
被告應連帶給付原告丙○○○新台幣捌拾肆萬玖仟零捌拾陸元，及被告甲○○自民國
八十八年十二月十五日起、被告台北市政府自民國八十八年十二月十七日起，按年息
百分之五計算之利息。
被告應連帶給付原告丙○○○、戊○○、丁○○、辛○○、己○○新台幣柒萬貳仟伍
佰玖拾捌元，及被告甲○○自民國八十八年十二月十五日起、被告台北市政府自民國
八十八年十二月十七日起，按年息百分之五計算之利息。
被告應連帶給付原告庚○○、戊○○、丁○○、辛○○、己○○各新台幣拾萬元，
及被告甲○○自民國八十八年十二月十五日起、被告台北市政府自民國八十八年十二
月十七日起，按年息百分之五計算之利息。
原告其餘之訴駁回。
訴訟費用由被告連帶負擔五分之一，原告丙○○○負擔二十五分之七，原告庚○○負
擔二十五分之二，餘由原告戊○○、己○○、丁○○、辛○○負擔。
本判決第一項於原告丙○○○以新台幣貳拾捌萬仟零貳拾玖元供擔保後，得假執行
。但被告如於假執行程序實施前，以新台幣捌拾肆萬玖仟零捌拾陸元為原告丙○○○
預供擔保，得免為假執行。
本判決第二項於原告丙○○○、戊○○、丁○○、辛○○、己○○以新台幣貳萬肆仟
貳佰元供擔保後，得假執行。但被告如於假執行程序實施前，以新台幣柒萬貳仟伍佰
玖拾捌元為原告丙○○○、戊○○、丁○○、辛○○、己○○預供擔保，得免為假執
行。
本判決第三項於原告庚○○、戊○○、丁○○、辛○○、己○○分別以新台幣拾萬元
供擔保後，各得假執行。但被告如於假執行程序實施前，分別以新台幣拾萬元為原
告庚○○、戊○○、丁○○、辛○○、己○○預供擔保，得各免為假執行。
原告其餘假執行之聲請駁回。
    事實及理由
一、本件原告起訴主張：被告甲○○係台北市公共汽車六０一號營業大客車司機，於
    民國八十八年四月二十九日晚間十時三十分許，駕駛車牌號碼ＡＥ─九三七號營
    業大客車（以下簡稱：系爭公車），沿台北市○○路○段由西向東行駛，途經該
    路段三十四號前時，因細故與乘客即被害人張真金發生爭執，於爭執中竟以持放
    駕駛座下方之鐵條，由上朝下毆打手無寸鐵之被害人張真金頭部，致被害人張真
    金當場頭破血流、昏迷倒下，被告甲○○復將被害人張真金踢下車後，駕駛系爭
    公車欲將其碾斃，被害人張真金經送往台北榮民總醫院後，仍於八十八年五月二
    十二日上午十一時三十分許因傷重不治死亡。依法務部法醫研究所鑑定書之記載
    ，被害人張真金之死亡確為被告甲○○之前開故意不法侵害行為所致，則其自應
    依民一百八十四條第一項前段之規定，負侵權行為損害賠償責任。按不法侵害他
    人致死者，對於支出醫療及增加生活上需要或殯葬費之人，亦應負損害賠償責任
    ；被害人對於第三人負有法定扶養義務者，加害人對於該第三人亦應負損害賠償
    責任；不法侵害他人之身體或健康者，對於被害人因此喪失或減少之勞動能力，
    或增加生活上之需要時，應負損害賠償責任；不法侵害他人致死者，被害人之父
    、母、子、女及配偶，雖非財產上之損害，亦得請求賠償相當之金額；此於民法
    第一百九十二條、第一百九十三條第一項、第一百九十四條均有明文。而依民法
    第一千一百十四條之規定，被害人張真金對其父、妻即原告庚○○及丙○○○負
    有扶養義務，查原告庚○○為民國十年元月十日出生，至八十八年五月二十二日
    被害人死亡時，已超過台閩地區男性平均壽命之七十一點九六歲，是原告應自八
    十八年五月二十二日起，至原告庚○○死亡為止，按年賠償原告庚○○新台幣（
    下同）十萬八千元。而原告丙○○○為三十七年四月二十日出生，至被害人死亡
    時為五十一點０八七歲，至八十七年台閩地區女性平均壽命為七十七點九０歲，
    尚有二十六點八一三年，依八十七年未滿七十歲之受扶養親屬每人免稅額為七萬
    二千元計算，並依霍夫曼計算式計算一次給付之金額為一百二十一萬九千九百八
    十元，亦應由被告負責賠償。另被害人張真金自八十八年四月二十九日住院至五
    月二十二日死亡止計二十四日，期間工作薪資損失計每日三千元，合計應由被告
    甲○○賠償被害人張真金七萬二千元；且於前開住院期間，被害人計支出醫藥費
    六十三萬四千八百零一元，均應由被告負責賠償；因本件並非車禍事故，是被告
    抗辯：本件有全民健康保險法及強制汽車責任保險法之適用，而認不得請求健保
    給付金額云云，自無足採。惟因被害人張真金已經死亡，依民法第一千一百四十
    八條之規定，被告自應將前開薪資損失及醫藥費支出金額賠償予張真金之繼承人
    即原告丙○○○、戊○○、丁○○、辛○○、己○○五人。又被害人張真金因遭
    被告以殘酷手段致死，造成原告與被害人天人永隔，精神上均痛苦不堪，依民法
    第一百九十四條之規定，被告自應賠償原告慰撫金每人一百五十萬元。再因被告
    甲○○係被告台北市政府所屬公車處司機，於執行職務時不法侵害他人權利，依
    民法第一百八十四條第一項、第一百八十八條之規定，被告台北市政府自應與被
    告甲○○負連帶損害賠償責任；然原告除自台北市政府收取喪葬費用五十萬元外
    ，餘均未獲賠償等語；並聲明：（一）被告應連帶給付原告丙○○○一百二十一
    萬九千九百八十元，及自起訴狀繕本送達翌日起至清償日止，按年息百分之五計
    算之利息。（二）被告應自八十八年五月二十二日起，每年連帶給付原告庚○○
    新台幣十萬八千元，至原告庚○○死亡之日止。（三）被告應連帶給付原告丙○○○、戊○○、丁○○、辛○○、己○○五人七萬二千元，及自起訴狀繕本送達
    翌日起至清償日止，按年息百分之五計算之利息。（四）被告應連帶給付原告庚○○、丙○○○、戊○○、丁○○、辛○○、己○○六人各一百五十萬元，及自
    起訴狀繕本送達翌日起至清償日止，按年息百分之五計算之利息。（五）被告應
    連帶給付原告丙○○○、戊○○、丁○○、辛○○、己○○五人六十三萬四千八
    百零一元，及自八十八年四月二十九日起至清償日止，按年息百分之五計算之利
    息。（六）原告願供擔保，請准宣告假執行。
二、被告甲○○係以：被害人張真金並非被告甲○○所駕駛公車之乘客，而係故意來
    攻擊被告甲○○之暴徒，案發當日被害人張真金酗酒，特地為其妻即原告丙○○○日前與被告甲○○因停靠站之問題來毆打被告甲○○，並不顧乘客及行車安全
    ，而於被告甲○○駕駛系爭公車之行車途中打斷被告甲○○駕車之右手中指，致
    系爭公車於連續撞擊路旁汽車及店家招牌停下後，仍繼續對被告施以拳腳，由於
    侵害一直持續且被害人張真金體型粗壯，復因精神異常蠻力甚大，且藉酒勢復採
    站姿，而有相當大之攻擊空間，被告甲○○則為坐姿、因右手中指被踩斷疼痛難
    忍，駕駛空間狹小而無迴旋之處，不得已始持鐵棒抵擋，是被告甲○○所為無非
    屬正當防衛，依民法第一百四十九條之規定，自毋需負損害償責任。次查：被害
    人張真金依台北榮總出院病歷住院治療經過記載，係於八十八年五月二十二日死
    於多重器官衰竭及敗血症；而法醫研究所亦函稱：張真金為雙腎及腦器官性等病
    變，在手術後妥適治療應有神經功能障礙之後遺症；再依榮總病歷記載：張真金
    頭皮下層似乎從帽狀鍵膜剝離，帽狀鍵膜手觸診似無傷害、頸椎骨未有傷害而除
    去頸環套、生命徵象穩定、係嗜酒者、已近二年未接受治療、肝硬化、有腹水膨
    脹、常有欲下床舉動，表示有下床尿尿或要回家、頭部傷口乾淨未再排膿液等各
    節以觀，張真金所受腦傷並非其致命傷，該傷至多只會造成神經功能障礙之後遺
    症，並不足造成死亡，經醫院妥適開力處理後，其腦傷已趨痊癒並轉入普通病房
    ，其傷口已處理乾淨未再排膿，足證傷口未受到細菌感染；依病歷所載，被害人
    張真金於八十八年五月十五日穾發生因十二指腸潰瘍而引發大量血便、吐血，進
    而影響並加重其原告器官功能衰竭，並至八十八年五月二十二日引起敗血症，導
    致因多重器官衰竭及敗血症而死，是其死因實與腦傷無關，而係因與被告所為無
    關之其他因果關係介入致死，該死亡之結果，亦非被告所得預見，自毋需負責。
    況本件事故之起因係因被害人張真金攻擊行車中之被告所致，被告於被害人張真
    金摔倒至車外後，即未再施以攻擊，被告所為確係正當防衛之行為；縱認應予賠
    償，被害人亦與有過失。而本案純係因被害人非法攻擊被告而起，被害人應負全
    部之責任，而應免除被告之賠償責任。再退而言之，原告庚○○已逾平均壽命，
    非僅有被害人張真金一名子女，且未與張真金同住，並無受張真金扶養之事實，
    應無扶養請求權；原告丙○○○於八十八年度尚有薪資收入年薪四十二萬餘元，
    無不能維持生活之情事，亦未能請求扶養費之損害賠償；另原告以張真金生前收
    入每日三千元為標準、行使繼承被害人張真金生前於台北紅玫瑰理髮廳之薪資損
    失之損害賠償請求權乙節，雖舉證人即前開理髮廳負責人劉山園為證，惟依相關
    稅籍資料顯示，該理髮廳於事故發生前，即已註銷營業，是證人劉山園之證詞及
    原告前開主張，即屬不實；至於原告所主張繼承之原告張真金之醫療費請求權云
    云，因被害人張真金既受傷住院，該醫療費顯非被害人張真金所支出，自無繼承
    之情事；且醫療費係健保局所給付，依全民健康保險法及強制汽車責任保險法之
    相關規定，原告亦未能據以請求；至於精神慰撫金部分，應考量被告甲○○經濟
    狀況不佳，因此事件已遭台北市政府解僱，且責任俱在於被害人各節，認原告之
    請求實屬無據，其金額亦屬過高云云，資為抗辯；並聲明：（一）原告之訴及假
    執行之聲請均駁回。（二）如受不利之判決，願供擔保請准宣告免為假執行。
三、被告台北市政府則以：依榮總病歷所載，被害人張真金係因多重器官衰竭及敗血
    症而死，是其死因與腦傷無關；且本件事故之起因係因被害人張真金攻擊行車中
    之被告甲○○所致，本件事故既因被害人張真金挑釁而起，其自屬與有過失；另
    原告庚○○及丙○○○於請求扶養費損害賠償部分，應以不能維持生活為前提，
    且渠等各有數名子女，應平均分擔扶養之義務；原告庚○○所得請求者，應以其
    平均餘命為限；另原告所請求工作損失，未據提出扣繳憑單以證明，所請自乏所
    據。又被告已預借五十萬元喪葬費予原告，原告並同意日後和解時一次扣還云云
    ，資為抗辯；並聲明：（一）原告之訴駁回。（二）如受不利之判決，願供擔保
    請准宣告免為假執行。
四、經查：被告甲○○係受僱於被告臺北市政府而服勞務、負責駕駛臺北市公共汽車
    六Ｏ一路營業大客車之司機；於八十八年四月二十八日晚間十時四十分許，駕駛
    系爭公車，在祖師廟站搭載乘客即原告丙○○○時，與原告丙○○○發生爭執。
    嗣於翌日晚間十時三十分許，被告甲○○駕駛系爭公車，沿臺北市○○路○段西
    向東行駛之執行載客職務時，原告丙○○○之夫即被害人張真金先於某站上車乘
    坐，迨該車行經臺北市○○路轉石牌路一段之際時，被害人張真金即上前質疑被
    告甲○○未善待其妻，二人因而發生爭執，被害人張真金並以腳踹踢被告甲○○
    緊握駕駛盤之手，致被告甲○○右手中指遠端指骨骨折，且致系爭公車失控，而
    撞及停放於石牌路一段三四號路側車牌號碼ＧＺ─七四一三號自小客車及石牌路
    一段三四號寶島眼鏡之商店招牌後，被告甲○○始將車煞停，並持原置於該車駕
    駛座下方用以簡易測量胎壓之鐵條（長約五十五點五公分、重約七百五十九公克
    ）乙支，毆打被害人張真金致摔出車外，致被害人張真金受有顱骨開放性骨折併
    挫傷性腦出血、雙側額葉顱內出血、左側硬腦膜下出血、腦水腫之傷害，經送往
    行政院退除役官兵輔導委員會臺北榮民總醫院急救，惟延至八十八年五月二十二
    日上午十一時三十分許，仍不治死亡等情，已為兩造三方所不爭執，並經被告甲○○於本院八十八年度訴字第六六六號刑事案件偵審中自承明確，且有道路交通
    事故調查報告表、交通警察大隊道路交通事故補充資料、行政院國軍退除役官兵
    輔導委員會台北榮民總醫院八十八年五月二十二日開具之診斷證明書、相驗筆錄
    、解剖筆錄、相驗屍體證明書、驗斷書及法務部法醫研究所八十八年九月十六日
    法醫所八八文理字第一二五五號函檢送之該所（八八）法醫所醫鑑字第０五四一
    號鑑定書乙份附於前開刑事偵審案卷內可憑，應與事實相符。
四、次查：被告甲○○雖於前開刑事案件及本件審理中一再抗辯：於案發當時伊正駕
    駛系爭公車行駛中，被害人張真金突然上前自駕駛座後方攻擊伊，並以腳猛踹伊
    握緊駕駛盤之手指，致伊手指劇痛骨折，伊為顧及行車安全並求自保，於系爭公
    車撞擊路側停放之自小客車及商店招牌而煞停並開啟右前車門以茲應變後，即拾
    取駕駛座旁平日用以檢試胎壓之鐵條站起揮舞威嚇，惟被害人張真金仍不斷上前
    攻擊伊，伊於揮舞鐵條時，僅因不慎而擊中張真金頭部一下，此時被害人張真金
    即向後方退倒，因而跌出已開啟之公車右前門外，伊純係出於正當防衛，並無傷
    害或殺人之犯意云云。然查：被告於前開刑事案件警訊時即陳述：當日公車行經
    承德路轉石牌路一段時，張真金就問伊「你昨天在祖師廟踫到一個女人，你對她
    很好喔」，伊即告訴對方「又沒什麼事，你如有什麼事，請你到總站去」，話一
    說完，張真金即以腳踢伊右肩，並打伊頭部，再拉住伊右手，以致大客車撞至路
    側自小客車後始停止，伊待車停後，即站起來與張真金互毆，伊非常生氣，便取
    出車內鐵棒往張真金頭部打，張真金當場倒下來，並跌出車外等語（見前開刑事
    案卷八十八年四月三十日被告二次警訊筆錄）；於刑事案件檢察官相驗初訊時，
    亦供承：（問：你打死者幾下？）二、三下，伊只打頭，自上往下打，伊打他，
    他又過來，伊打他，他又過來，最後一下就倒了，當時發生事情，伊就將車門趕
    快打開，伊撞到右手邊一輛小客車，停下車後才打他等語（見前開刑事案件偵查
    卷檢察官八十八年五月二十三日訊問筆錄）；嗣於檢察官訊問時，復分別陳稱：
    對方用腳踢伊，用拳頭打伊，伊一氣之下，就拿一支鐵條打他等語（見前開刑事
    偵查案卷檢察官八十八年四月三十日訊問筆錄）；伊將車子停下之後，就與張真
    金互毆，伊有拿放在方向盤下方測胎壓的鐵條他的上方往下亂打等語（見前開偵
    查案件檢察官八十八年十月十四日訊問筆錄）。而於事件發生後為張真金進行診
    治之行政院國軍退除役官兵輔導委員會台北榮民總醫院亦函稱：病患張真金於八
    十八年四月二十九日到本院時，頭皮有多處裂傷、顱骨開放性骨折及顱內出血；
    依其傷勢，應係遭鈍物連續（不只一下）重擊所致等情，有該院八十九年五月十
    八日（八九）北總行字第０三九九八號函附於前開刑事案卷內可稽。是綜合被告
    甲○○前所自承案發情節及醫院專業診斷結果研判，應認被告甲○○於案發時確
    係持鐵條自上往下毆打被害人張真金頭部三下，以致被害人張真金掉落車外後，
    始行罷手，絕非僅係揮舞鐵棒嚇阻攻擊等情，應無可疑。且衡諸告甲○○雖曾受
    被害人張真金之攻擊，然係於系爭公車已停止、行車危險狀況已然解除、侵害業
    已過去之情形下，對於一徒手之年近六旬之老年人，仍持長近六十公分、重約七
    百六十公克之粗重實心鐵棒毆擊被害人張真金頭部要害數下，並致張真金摔出車
    外，所為顯係侵害業已過去之報復行為，要難以正當防衛以卸其責；是被告抗辯
    ：所為屬正當防衛而得免責云云，自無足採。
五、再查：被告雖以被害人張真金生前在台北榮民總醫院就診之卷附病歷資料中記載
    ：被害人張真金「因意識有變化，乃進行腦部斷層掃描，並進行顱部切除術，部
    位在左邊，並予術後照顧，當意識有進步情況穩定，於八十八年五月十四日送入
    一般病房，由於突發性的腸出血，乃開始檢查腸胃，並轉入ＮＩＣＣ給予輸血，
    並醫治肝腎症候群，此病人死於八十八年五月二十二日，死因是多重器官衰竭及
    敗血症」等等病歷相關記載；且以前開刑事案卷內所附法務部法醫研究所八十九
    年三月十日法所八九理字第０四三九號函稱：被害人如無肝、腎及腦器官性等病
    變，在手術後妥適治療亦應有神經性功能障礙之後遺症，包括重度造成植物人或
    次輕度之肢體癱瘓、語言功能喪失，最輕度則為思考、記憶、人格、情緒及智商
    部分障礙或部分喪失等情；復以本院聲請通知證人即張真金之主治醫師王天祥到
    庭所證：腦挫傷並不足以造成被害人張真金死亡、肝腎衰竭是死因可能性較高等
    語（見本院九十年十一月十六日言詞辯論筆錄）各節，推論被害人張真金所受腦
    傷應不致死；而其真正死亡原因，乃被害人張真金就醫後之八十八年五月十五日
    始發生之十二指腸潰瘍，而非被告甲○○所造成之頭部傷害云云。然查：前開法
    務部法醫研究所函文無非係以被害人若無肝、腎及腦器官性等病變，且所受腦傷
    經妥善照顧而未併發他症為前提，所作成之病情分析，自未能以之作為本案死者
    張真金死因之認定。且查：本件被害人張真金經法醫解剖鑑定後，固認其生前即
    有重度肝硬化、黃膽，因腦實質及各內臟膽黃色素沈積，可顯示患有肝衰竭併發
    腦病，且疑生前已有肝腎衰竭，並已由黃導致腦髓有膽汁沈積引起之精神異常，
    因認死者可能因此精神異常，導致行為脫序致引發本件爭吵、互毆之事件等語，
    有前開鑑定書影本在卷可參；惟經解剖所見，則認其腹部無積血水，無內出血，
    且腸系膜及腸道、闌尾除死後變化外，亦無異樣，而死者在鋸開頭骨後，則發現
    其顱內於左側大腦硬腦膜上、下腔，蜘蛛網膜周圍，腦實質均有出血現象，並呈
    現水腫狀，腦左前額則有出血及水樣壞死，因而認本件係於互毆事件中，被害人
    張真金係因鈍傷頭部外傷顱內出血住院後併發敗血症死亡，並確認死亡方式與毆
    打有因果關係等情，均載明於法務部法醫研究所鑑定書內屬實；此結論當較被害
    人於急診救治期間自體外或藉助儀器所得之檢驗結果為精準可信。況證人王天祥
    醫師亦到庭證稱：被害人張真金腦部撞傷雖不是造成死亡之直接原因，然所受之
    腦挫傷及腦部手術屬於外來的壓力，所以會引發腸胃道潰瘍之發生，即所謂壓力
    性潰瘍，而張真金之消化道潰瘍直接形成其敗血症及肝腎衰竭，成為張真金之直
    接死因等語（見本院九十年十一月十六日言詞辯論筆錄）。從而，依被害人張真
    金榮總住院病歷所載，被害人張真金所受腦傷縱曾一度好轉，然於醫療進行僅短
    短十餘日後，即因併發腸胃道之出血及肝、腎衰竭，復併發敗血症以致死亡，此
    無非係屬自然力之介入，則其因遭被告持鐵條毆打所造成之腦部受傷與其最後死
    亡結果之間，自難謂無因果關係（最高法院八十三年度台上字第二七七０號判決
    參照）。是被告徒以被害人生前病歷所載及截取證人王天祥醫師片段證詞，即推
    論造成被害人張真金死亡之敗血症係導因其腸胃道出血，並抗辯；被害人張真金
    死亡結果與腦傷並無因果關係云云，尚難憑採；此並經前開刑事案件臺灣高等法
    院八十九年度上訴字第二九六五號刑事判決為相同之認定，有該刑事判決書影本
    乙份在卷可資參照。從而，本件原告主張：被害人張真金確遭受被告甲○○上開
    故意不法侵權行為、並致死亡結果發生等語，應堪信為真實。
六、按因故意或過失不法侵害他人之權利者，負損害賠償責任；又不法侵害他人之身
    體或健康者，對於被害人因此喪失或減少勞動能力或增加生活上之需要時，應負
    損害賠償責任；被害人對於第三人負有法定扶養義務者，加害人對於該第三人亦
    應負損害賠償責任；又不法侵害他人致死者，被害人之父、母、子、女及配偶，
    雖非財產上之損害，亦得請求賠償相當之金額，此於民法第一百九十二條、第一
    百九十三條、第一百九十四條分別定有明文。經查：本件被害人張真金確因被告
    甲○○不法之故意侵害行為致死乙節，已如前述，是原告依上揭規定請求被告負
    損害賠償之責，洵非無據。被告雖另抗辯：本件事故係因被害人先行出手攻擊被
    告甲○○所引發，被害人顯與有過失云云。然按：本件被害人張真金之死亡，係
    因被告甲○○故意之不法毆打行為所致，已如前述，是其雙方縱有互毆之情事，
    然係互有故意傷害他方，被害人張真金自無與有過失可言，此有最高法院七十一
    年台上字第一一七九號民事判決可資參照；是被告抗辯上情，亦乏所據。以下爰
    就原告請求賠償之項目、金額，分別審酌如下：
（一）原告庚○○請求扶養費損害賠償部分：
      查原告庚○○係被害人張真金之父；依民國第一千一百十四條及第一千一百十
      七條之規定：直系血親相互間互負扶養之義務，且直系血親尊親屬為受扶養權
      利者，不以無謀生能力為必要。是原告庚○○主張：得依民法一百九十二條第
      二項，請求被告給付扶養費之損害賠償等語，於法固非無據。然按：依民法第
      一百九十三條規定不法侵害他人身體或健康者，對於被害人因此喪失或減少勞
      動能力或增加生活上需要之損害賠償，法院得因當事人之聲請定為支付定期金
      ，惟民法第一百九十二條第二項規定，對於侵害他人致死時，被害人對於該第
      三人應負損害賠償責任，並無命定期金之明文規定，則解釋上自應認為不得命
      加害人支付定期金。原告庚○○雖以：伊年齡已超過八十七年台閩地區男性之
      平均壽命，是有請求被告甲○○按年支付扶養費之損害賠償至伊死亡為止之定
      期金給付之必要云云；惟查：原告縱已逾平均壽命，仍得依內政部就國人平均
      餘命之統計，請求被告一次支付扶養費之損害賠償。從而，原告庚○○主張：
      應由被告按年給付八十七年度年滿七十歲受扶養親屬免稅額十萬八千元、至原
      告庚○○死亡為止之定期金之請求，於法即屬無據，不應准許。
（二）原告丙○○○請求扶養費部分：
      原告丙○○○係被害人張真金之配偶，依七十四年六月三日修正公布之民法第
      一千一百十六條之一規定：夫妻互負扶養之義務，其負扶養義務之順序與直系
      血親卑親屬同，其受扶養權利之順序與直系血親尊親屬同。是受扶養權利之妻
      或夫方，亦與直系血親尊親屬同，不以無謀生能力為必要。經查：原告丙○○○為三十七年四月二十日生，時年已五十歲乙節，有戶籍謄本乙份可稽，且依
      據原告所提出卷附由財政部台北市國稅局士林稽徵所所提供之財產歸戶資料顯
      示，其名下確無財產；是雖依其八十八年報稅核定資料所載，其於八十八年間
      尚有年收入四十二萬餘元，然原告主張：因尚有大筆負債，縱有收入亦無法維
      持生活等語，亦與證人吳潮煌到庭結證稱：原告丙○○○有向伊借二筆錢，分
      別是一百萬及二百五十萬元，均未清償等語相符（見本院九十一年三月二十六
      日言詞辯論筆錄），此再衡諸其已年老體衰，欲再覓職求薪確屬不易，是其主
      張：原賴被害人張真金之扶養，於張真金死亡後已難以維持生活，應堪信為真
      實，則其依民法第一百九十二條第二項請求被告給付扶養費，自屬有據。次查
      ：有關原告丙○○○依所提出卷附記載台閩地區女性平均壽命之八十七年中華
      民國臺閩地區重要人口指標主張：於車禍發生時，原告丙○○○年五十一點０
      八七歲，至平均壽命七十七點九０歲，尚有二十六點八一三年，則被告應依八
      十七年度未滿七十歲受扶養親屬每人免稅額七萬二千元之基準，併依霍夫曼計
      算法計算其應得扶養費賠償云云，固值採取；惟查：原告丙○○○尚有子女即
      原告戊○○、丁○○、辛○○、己○○四人，於車禍發生時俱已成年，有戶籍
      謄本乙份存卷可憑，依民法第一千一百十四條第一款之規定，渠等對直系血親
      尊親屬之原告丙○○○，自應負扶養之義務，且依同法第一千一百十六條之一
      之規定，其負扶養義務之順序與被害人張真金相同，是應由被害人張真金負擔
      之扶養義務應僅有五分之一；則原告丙○○○所得請求被告給付之扶養費用之
      損害賠償金額應為二十四萬九千零八十六元（計算式詳後附件），逾此部分自
      不得准許。
（三）原告丙○○○、戊○○、丁○○、辛○○、己○○請求賠償醫藥費部分：
      按被害人張真金因傷致死，其生前因傷害所支出之醫藥費，被害人張真金之繼
      承人即原告丙○○○、戊○○、丁○○、辛○○及己○○自得依繼承關係，主
      張繼承被害人張真金之醫藥費損害賠償請求權，而由全體繼承人向加害人即被
      告甲○○請求賠償。經查：上開原告五人主張：被害人張真金因遭告甲○○不
      法侵害，自八十八年四月二十九日住院至同年五月二十二日死亡止，計支出醫
      藥費六十三萬四千八百零一元乙節，固據其提出行政院退除役官兵輔導委員會
      台北營民總醫院住院收費證明單及急診作業站醫療費用處理單據各乙紙為憑。
      惟按：保險契約依其所保護之內容及填補者究為被保險人之具體損害或抽象損
      害，可分財產保險與人身保險、損害保險與定額保險；按保險人代位權規定之
      立法意旨，乃在於防止被保險人於損害發生時，獲有不當得利之情形。而不當
      得利獲得之可能唯有以「填補具體損害原則」為先決要件。具體損害又以得以
      金錢計算之保險利益為前題，被保險人就其得以金錢計算之保險利益價值投保
      ，於保險事故發生後，得依約向保險人請求填補其損害，一旦其損害被填補之
      後，其對第三人之損害賠償請求權，即應讓與保險人，不得再向該第三人請求
      損害賠償，否則即為不當得利。本件原告與中央健康保險局間所訂立之全民健
      康保險，其雖係以被保險人身體之完整不受侵害為其保護內容而屬於人身保險
      ，惟究其目的僅係在補償被保險人因治療疾病所產生之費用，換言之，係填補
      被保險人之具體損害，被保險人不得因疾病受治療而獲不當得利，故保險人代
      位權之規定於此亦得適用之，全民健康保險法第八十二條之規定亦同斯此旨。
      又全民健康保險契約之性質究屬定額保險或損害保險，絕不因加害於被保險人
      之第三人是否為強制汽車責任保險之被保險人而有所差異，全民健康保險法第
      八十二條之規定，雖僅規定在強制汽車保險時，中央健康保險局得逕向投保強
      制汽車責任險之加害人之保險人代位請求，惟基於法律解釋之完整性，仍應認
      所有之全民健康保險，均有保險人代位權之適用。至上開規定之創設意義，應
      僅係在簡化求償途徑，要無排除其他保險人代位求償情況之意思（臺灣高等法
      院八十七年度上字第五九八號判決參照）。是依前開醫療單據所載，被害人所
      支出醫藥費中、已經中央健康保險局支付之六十三萬四千二百零三元之醫藥費
      請求權，即移轉予中央健康保險局，被害人自不得請求被告給付上開健保醫藥
      費。綜上，被害人張真金生前所得請求醫藥費損害償，應僅有五百九十八元；
      該請求權嗣為上開原告五人所繼承；則渠等於請求被告甲○○給付五百九十八
      元之範圍內，為有理由，應予准許。又按：民法第二百十三條第二項所謂因回
      復原狀而應給付金錢者，例如所侵害者為金錢，則應返還金錢，如所侵害者為
      取得利益之物，則於返還原物外，更應給付金錢抵償其所得利益，始克回復原
      狀。是我民法明定身體健康之傷害，應為金錢賠償（民法第一百九十三條、第
      一百九十五條第一項前段），此即民法第二百十三條第一項所謂法律另有規定
      ，自無適用同條第二項規定之餘地；是本件原告向被告請求法定利息給付僅於
      自請求被告給付之起訴狀繕本送翌之日起依年息百分之五計算之利息，為有理
      由；其另主張：被告應自被害人張真金支出醫療費用之時，加給年息百分之五
      之法定利息云云，則屬無據。
（四）原告丙○○○、戊○○、丁○○、辛○○、己○○請求工作薪資損失部分：
      經查：被害人張真金因本件事故而於八十八年四月二十九日起住院，至同年五
      月二十二日死亡止計二十四日，均無法外出工作等情，有前開醫療單據在卷可
      據。是上開原告五人主張：被害人於前開住院期間所受薪資之損失，得依民法
      第一百九十二條之規定請求損害賠償，而此請求權於被害人張真金死亡後，亦
      由全體繼承人即上開原告五人繼承，而得向被告請求給付等語，自非無據。次
      查：上開原告五人主張：被害人生前在台北紅玫瑰理髮廳任職，每日可得三千
      元之收入，是得依此計算所得請求之薪資損失計為七萬二千元等語，已舉證人
      即台北紅玫瑰理髮廳負責人劉山園到庭證稱：理髮廳日收入達七萬餘元，店內
      共有師父二十人左右，張真金每日收入約三千元等語明確（見本院九十一年三
      月二十六日言詞辯論筆錄），應堪信為真實。雖被告抗辯：依財政部台北市國
      局萬華稽徵所提供之資料顯示；上海紅玫瑰理髮廳於八十七年九月二十八日更
      名為台北紅玫瑰理髮廳，八十八年三月十八日起註銷登記，八十八年六月七日
      始另由劉山園設立台北紅玫瑰理髮廳，且該理髮廳八十八年度銷售額僅為為四
      百四十三萬五千二百元等情，有該所九十年十月二十五日財北國稅萬審字第九
      ０００九００六號函所檢送之稅籍及營所稅總歸戶資料等件附卷可稽，足見證
      人劉山園陳述：該理髮廳日收入達七萬元，即非事實，且於事故發生之，被害
      人張真金應無在該廳工作之情事云云。然查：上開理髮廳先後所為註銷營業及
      設立之註記，係屬行政上管理登記事項，尚未能以此即否定該理髮廳實際營業
      之可能；且該商號係屬小規模營利單位，免辦營所稅結算申報，係採銷售額查
      定，依純益率核定全年所得額乙節，亦有前開財政部台北市國稅局萬華稽徵所
      函文可稽；是該商號經稅捐關所核定之稅額及銷售額，亦不當然與該商號實際
      營收相符。是被告徒以相關稅捐資料與前開證人所述未符，即認證人所述不實
      云云，自難憑採。從而，上開原告五人主張繼承被害人張真金對被告甲○○依
      每日收入三千元計算住院二十四日期間之工作薪資損失損害賠償請求權，而請
      求被告給付計七萬二千元等語，於法自無不合。
（五）原告請求精神慰撫金部分：
      查被害人張真金係原告丙○○○之夫，原告庚○○之子，為其餘原告四人之父
      ，是渠等因本件車禍事故致死，自均受有精神上極大之痛苦，本院斟酌本件事
      故發生實際情況，及兩造依據各自提出之勞工保險卡、薪資明細表、中華電信
      台北南區營運處公話中心函、財產歸戶資料、以及財政部台北市國稅局士林稽
      徵所、財政部高雄市國稅局鼓山稽徵所、財政部臺北市國稅局所提供之稅籍資
      料等件所陳述身分、地位、經濟能力，以及原告各人因此所受痛苦之程度等一
      切情狀，認原告丙○○○所得請求之精神慰撫金以六十萬元、餘原告五人所得
      請求者各以三十萬元為適宜；逾此部分之請求，尚不能准許。
七、另按：民法第一百八十八條規定僱用人之責任，其立法精神重於保護經濟上之弱
    者，增加被害人或得依法請求賠償之第三人之求償機會，此觀乎其設有舉證責任
    轉換及衡平責任之規定自明；是以受僱人之行為是否與其職務有關係，允宜從廣
    義解釋，以資符合。其所謂受僱人執行職務，不法侵害他人權利之行為，不僅指
    受僱人職務範圍內之行為而定，即與執行職務相牽連之行為，不法侵害他人權利
    者，亦應包括在內，即職務上予以機會之行為及與執行職務之時間或處所有密切
    關係之行為，在客觀上足認為與其執行職務有關，皆屬執行職務之行為。經查：
    被告甲○○係受僱於被告台北市市政府之公共汽車司機，以駕駛台北市公車處之
    公共汽車為其職務，而為被告台北市政府服勞務並受其監督乙節，已為兩造三方
    所不爭執；是被告台北市政府自應就該受僱人之駕駛技術是否純熟、性格是否謹
    慎精細、對待乘客之態度是否和緩有禮各節，盡其選任及監督之注意義務。而本
    件被告甲○○其於執行駕駛公共汽車之職務時，因與乘客即被害人張真金發生口
    角、進而將被害人張真金毆傷致死之所為，雖非屬其執行職務範圍內之行為，然
    究係利用其執行職務之機會為，且與其執行職務之時間、處所密切相關；是揆諸
    前揭說明，亦屬受僱人因執行職務不法侵害他人權利之行為，應堪認定。查被告
    台北市政府既未能就其選任被告甲○○及監督其職務之執行已盡相當之注意乙節
    ，舉證以實其說，自不能卸免其依民法第一百八十八條第一項所定之賠償責任。
    從而，原告依民法第一百八十八條第一項之規定，請求被告台北市政府與被告甲○○連帶負損害賠償責任，於前開被告甲○○應負之損害賠償責任範圍內，為有
    理由；至於被告甲○○毋需負責之部分，其請求自屬無據。另因本件原告並未就
    被害人張真金之殯葬費支出有所請求，是有關被告台北市政府抗辯：雖曾給付五
    十萬元殯葬費予原告收執乙節，自與本件無關，併此敘明。
八、綜上所述，原告於請求被告連帶給付原告丙○○○八十四萬九千零八十六元，被
    告連帶給付原告丙○○○、戊○○、丁○○、辛○○、己○○七萬二千五百九十
    八元及被告連帶給付原告庚○○、戊○○、丁○○、辛○○、己○○各三十萬元
    ；以及被告甲○○均自民國八十八年十二月十五日起、被告台北市政府均自民國
    八十八年十二月十七日起，按年息百分之五計算之利息之範圍內，為有理由，應
    予准許。逾此範圍之請求，尚乏依據，均應予駁回。另兩造陳明願供擔保，聲請
    宣告假執行或免為假執行，經核原告勝訴部分，合於法律規定，爰分別酌定相當
    之擔保金額宣告之；原告其餘假執行之聲請，因訴之駁回而失所依據，不予准許
    。
九、因本案事證已臻明確，兩造其餘主張陳述及所提之證據，均毋庸再予審酌，附此
    敘明。
十、據上論結：本件原告之訴為一部有理由、一部無理由，依民事訴訟法第七十九條
    但書、第八十五條第一項但書、第二項、第三百九十條第二項、第三百九十二條
    ，判決如主文。
中      華      民      國    九十一    年      五      月     十四     日
                                        臺灣士林地方法院民事第三庭
~B法      官  李瑜娟
右為正本，係照原本作成。
如對本判決上訴須於判決送達後廿日內向本院提出上訴狀。
中      華      民      國    九十一    年      五      月     二十     日
~B法院書記官  夏珍珍
~F0
附件：原告丙○○○所得請求之扶養費損害賠償金額
計算式（元以下四捨五入）
（七萬二千元×十六．0000000）＋
（七萬二千元×０．八一三×
《十七．0000000－十六．0000000》）
＝一百二十四萬五千四百三十一元（元以下四捨五入）
一百二十四萬五千四百三十一元÷五
＝二十四萬九千零八十六元（元以下四捨五入）
